臺灣臺中地方法院民事判決　94年度重訴字第68號
原　　　告　巳○○
　　　　　　申○○
上二人共同
訴訟代理人　蔡奉典律師
複代理人　　洪惠珠
　　　　　　戌○○
被　　　告　酉○○○
被　　　告　卯○○
訴訟代理人　李宗炎　律師
複代理人　　林錦隆律師
被　　　告　丁○○
　　　　　　辛○○
　　　　　　寅○○
　　　　　　丙○○
　　　　　　戊○○
　　　　　　乙　○
　　　　　　壬○○○
　　　　　　子○○
　　　　　　丑○○
　　　　　　甲　○
　　　　　　　　　　　14弄9.
　　　　　　己○○
　　　　　　辰○○
上　一　人
訴訟代理人　未○○
上列當事人間分割共有物事件，本院於中華民國96年11月21日言
詞辯論終結，判決如下：
    主  文
一、兩造共有坐落臺中縣大肚鄉○○段三十八地號、地目：旱、
    使用分區：一般農業區、面積貳萬壹仟陸佰拾玖點捌玖平
    方公尺，其分割方法如下：（一）如附圖二所示Ａ部分面積
    肆仟陸佰陸拾柒點零壹平方公尺，分歸被告寅○○取得；（
    二）如附圖二所示Ｂ部分面積佰伍拾貳平方公尺，分歸被
    告己○○、林鍚華取得，並按附表一編號十五、十六所示應
    有部分之比例保持共有；（三）如附圖二所示Ｃ部分面積陸
    仟貳佰捌拾捌點柒捌平方公尺，分歸原告巳○○、申○○取
    得，並按附表一編號十二、十三所示應有部分之比例保持共
    有；（四）如附圖二所示Ｄ部分面積貳仟佰捌拾點柒貳
    平方公尺，分歸被告酉○○○取得；（五）如附圖二所示Ｅ
    部分面積柒佰玖拾捌點零玖平方公尺，分歸被告卯○○取得
    ；（六）如附圖二所示Ｆ部分面積捌佰貳拾點貳壹平方公
    尺，分歸被告丁○○取得；（七）如附圖二所示Ｇ部分面積
    捌佰捌拾壹點貳伍平方公尺，分歸被告壬○○○取得；（八
    ）如附圖二所示Ｈ部分面積捌佰捌拾壹點貳肆平方公尺，分
    歸被告子○○取得；（九）如附圖二所示Ｉ部分面積捌佰捌
    拾壹點貳肆平方公尺，分歸被告丑○○取得；（十）如附圖
    二所示Ｊ部分面積壹仟貳佰肆拾壹點伍平方公尺，分歸被
    告辛○○取得；（十一）如附圖二所示Ｋ部分面積貳佰肆拾
    捌點柒平方公尺，分歸被告丙○○取得；（十二）如附圖
    二所示Ｌ部分面積伍佰零陸點貳柒平方公尺，分歸原告巳○○、被告寅○○、己○○、林鍚華、酉○○○、卯○○、丁○○、壬○○○、子○○、丑○○、辛○○、丙○○、戊○○、乙○、甲○共同取得，並按附表一所示應有部分之比例
    保持共有但附表一編號十二原告巳○○應有部分變更為一四
    四０分之四三六、編號十三原告申○○應有部分變更為０（
    即不參與共有）；（十三）如附圖二所示Ｍ部分面積捌佰壹
    拾陸點貳捌平方公尺，分歸被告寅○○取得；（十四）如附
    圖二所示Ｎ部分面積貳佰肆拾捌點柒平方公尺，分歸被告
    戊○○取得；（十五）如附圖二所示Ｏ部分面積貳佰肆拾捌
    點柒平方公尺，分歸被告乙○取得；（十六）如附圖二所
    示Ｐ部分面積佰柒拾點零捌平方公尺，分歸被告甲○取
    得。
二、被告辛○○、丙○○、戊○○、乙○、甲○、己○○、林鍚
    華各應給付被告寅○○、原告巳○○、申○○、被告酉○○○、卯○○、丁○○、壬○○○、子○○、丑○○之金額各
    如附表二之應提出補償金額及受補償之對象及金額欄所示。
三、訴訟費用由兩造依附表一所示應有部分之比例負擔。
    事實及理由
一、按訴狀送達後，原告不得將訴變更或追加他訴。但該訴訟標
    的對於數人必須合一確定時，追加其原非當事人之人為當事
    人者，不在此限，民事訴訟法第255條第1項第5款定有明文
    。次按共有物之分割，於共有人全體有法律上之利害關係，
    須共有人全體始得為之，故請求分割共有物之訴，屬於民事
    第255條第1項第5款所稱訴訟標的對於數人必須合一確定之
    情形。本件原告起訴時共有人之一原為庚○○，嗣於訴訟進
　　行中民國（下同）95年11月20日將其應有部分144分之6全部
  　移轉登記予共有人寅○○（登記原因：拍賣）；另共有人中
    之巳○○，應有部分為1440分之436，於96年4月18日將其中
    之1440分之167移轉登記予申○○（登記原因：夫妻贈予）
    ，有原告巳○○提出土地登記謄本在卷足憑，且其並96年6
    月13日撤回對被告庚○○之起訴，及追加申○○為原告。原
    告巳○○於審理中所為上開追加及撤回，揆諸上開說明，於
    法有合，應予准許。又被告丙○○、戊○○、乙○、子○○
    、丑○○經合法通知，未於最後言詞辯論期日到場，核無民
    事訴訟法第386條各款所列情形，爰依原告之聲請，由其一
    造辯論而為判決。
二、原告起訴主張：
    坐落台中縣大肚鄉○○段第38地號，地目：旱，面積21639.
    89平方公尺土地（下稱系爭土地）為兩造共有，權利範圍各
    如附表一所示。系爭土地地目旱，使用分區為一般農業區，
    使用類別為農牧用地，雖屬耕地性質，然系爭土地係於民國
    89年1月4日前共有之耕地，依農業發展條例（下稱農發條例
    ）第16條第1項但書第4款規定並無不能分割之情形，兩造復
    無不得分割之約定，且依系爭土地之使用目的，亦無不能分
    割之情事，茲因共有之人數眾多，時間久遠，無法達成協議
    分割，爰依民法第823條、第824之規定，訴請裁判分割，並
    聲明：請求判決分割如主文所示，兩造應提出或應受之補償
    金如附表二所示。
三、被告方面
    被告子○○、丑○○未於言詞辯論期日到場，亦未提出書狀
    為任何聲明或陳述。其餘被告除被告陳萬傳外，餘被告對於
    如主文第一項所示之分割位置、面積均無意見，被告寅○○
    並陳以：原共有人庚○○的土地應有部分即如附圖二所示M
    部分，伊已經買了，希望原來庚○○分到的部分能跟伊分到
    的部分在一起等語置辯，並聲明駁回原告之訴；而應受補償
    之被告除卯○○陳以：補償金額應提高外，餘被告寅○○、
    酉○○○、卯○○、丁○○、壬○○○等人對於如主文第二
    項所示之應受之補償金及對象（即如附表二所示）均無意見
    ；應提出補償之被告除被告己○○、辰○○無意見外，被告
    辛○○陳以：補償金額應低一點外，被告丙○○、戊○○、
    乙○、甲○等人均陳以：不願提出補償等語置辯，並均聲明
    ：駁回原告之訴。
四、本院之判斷
（一）原告主張系爭土地係兩造所共有，各共有人之應有部分詳
      如附表一所示。系爭土地地目旱，使用分區為一般農業區
      ，使用類別為農牧用地，屬耕地性質，業據其提出土地登
      記謄本為證；而系爭土地並無不能分割之特約，且有不能
      達成分割協議之情事，復為除被告子○○、丑○○外所不
      爭執，而被告子○○、丑○○經本院定相當之期間合法通
      知，而未於言詞辯論到場，亦未提出準備書狀，堪信原告
      此部分之主張為真實。
（二）按共有人得隨時請求分割共有物，但因物之使用目的不能
      分割或契約訂有不分割之期限者，不在此限；共有物之分
      割，依共有人之協議方法行之，分割之方法不能協議者，
      法院得依任何共有人之聲請，以原物分配於各共有人，民
      法第823條第1項、第824條第1項第1款分別定有明文。次
      按每宗耕地分割後每人所有面積未達0.25公頃者，不得分
      割。惟本條例中華民國89年1月4日修正施行後所繼承之耕
      地得分割為單獨所有；本條例中華民國89年1月4日修正施
      行前之共有耕地得分割為單獨所有。農發條例第16條第1
      項前段、第1項但書第3、4款定有明文。第查，本件原告
      巳○○及被告酉○○○、卯○○、丁○○、辛○○、寅○○、丙○○、戊○○、乙○、壬○○○、子○○、丑○○
      、甲○係於89年1月4日農發條例修正施行前共有系爭土地
      ；被告己○○、林鍚華則於農發條例修正施行後因繼承而
      取得系爭土地之所有權；原告申○○係於分割後與原告巳
      ○○共同分得如附圖二所示C部分之面積6288.78平方公尺
      ，已逾0.25公頃。則揆諸上揭說明，已符合耕地得分割之
      要件。次查系爭土地並無使用目的上不能分割之情事，且
      未訂定不能分割之協議，從而，原告提起本件訴訟請求裁
      判分割，自屬於法有據，合先敘明。
（三）按「分割共有物，以消滅共有關係為目的。法院裁判分割
      共有土地時，除因該土地內部分土地之使用目的不能分割
      （如供作道路使用之類），或部分共有人仍願維持共有關
      係，應就該部分土地不予分割或准許部份共有人成立新共
      有關係外，應將土地分配於各共有人單獨所有」（最高法
      院69年台上字第1831號判例要旨可資參照）。次按，依農
      業發展條例第16條第1項第3款及第4款規定申請分割之耕
      地，應分割為單獨所有。但耕地之部分共有人協議就其應
      有部分，仍維持共有者，不在此限。依前項規定辦理分割
      者，其分割後之耕地不得有全體繼承人或全體共有人維持
      共有之情形，耕地分割執行要點第11項定有明文。經查，
      本件原告巳○○與申○○，及被告己○○與林鍚華均曾於
      94 年9月9日、96年6月13日言詞辯論期日到場同意於分割
      後，各按附表一所示應有部分之比例維持共有，業據彼等
      於訴訟中到庭陳述綦詳，原告巳○○、申○○亦願共有，
      亦據其等陳述在卷，另如附圖二所示道路L部分，到場之
      被告或原告均同意共有，至於未於言詞辯論到場之被告子
      ○○、丑○○依上四（一）之說明，依民事訴訟法第280
      條第3項之規定，應視同為自認，且共有道路L部分之其中
      共有人原告林素華，就上開道路L部分已退出共有，而無
      全部共有人均全部共有之情形，亦無耕地分割執行要點第
      11條第1項但書之情形，道路L部分自亦可為共有。則揆諸
      上揭說明，系爭土地於分割後，自得按附表一共有人共有
      方式繼續維持如附圖所示Ｂ、Ｃ及L土地之共有關係。
（四）按裁判上定共有物之分割方法時，法院本有自由裁量之權
      ，應斟酌當事人之聲明，各共有人之利害關係，並共有物
      之性質、價格、利用價值及分割後之經濟效益，而為適當
      之分配，且以維持全體共有人之公平為標準，不受任何共
      有人主張之拘束（最高法院72年台上字第3883號、78 年
      台上字第2141號判決要旨參照）。次按以原物為分配時，
　　　如共有人中，有不能按其應有部分受分配者，得以金錢補
  　　償之，為民法第824條第3項所明定。第查，系爭土地從東
      至西現況為：如附圖一（鑑測日期為：94年6月7日）所示
      A部分係由被告寅○○以磚造圍牆及鐵皮建物二層樓磚造
      透天厝占用，並以鐵皮圍牆（空地）將種植作物加以區別
      ；如附圖一所示B部分係由原告巳○○種植九尾草；如附
      圖一所示C部分部分整地後未耕作、雜草叢生；如附圖一
      所示D、E部分由被告酉○○○以磚造3層樓建物及圍牆占
      用，並於圍牆外種植作物並留有道路；如附圖一所示F部
      分由被告卯○○種植作物占用；如附圖一所示G部分由被
      告丁○○以鐵皮工廠及圍牆方式占用；如附圖一所示H部
      分由被告壬○○○、子○○、丑○○以種植地瓜之方式占
      用；如附圖一所示I部分由被告辛○○、訴外人癸○○、
      午○○及林溼占用，其上有房屋；如附圖一所示J部分為
      空地占用人不詳；如附圖一所示K部分有三層房屋及其後
      之廠房；如附圖一所示L部分為道路；如附圖一所示M部分
      有檳榔攤為訴外人午○○占用；如附圖一所示N部分有白
      色一層L型建物為訴人林金和占用；如附圖一所示O部分有
      鐵皮屋為被告辛○○占用；如附圖一所示P部分為空地占
      用人不詳，業經本院於94年6月7日至系爭土地現場勘驗屬
      實，有勘驗筆錄、照片多幀及台中縣清水地政事務所繪製
      之鑑定成果圖即附圖一附卷可憑。再者，本院復於95年1
      月3日再次至現場勘驗測場，被告辛○○陳以：如附圖一
      之I、K部分係其與兄弟建築使用；被告丙○○、甲○則陳
      以：欲靠北邊分割即靠近如附圖一道路，亦有勘驗筆錄附
      卷可憑，並徵詢在場之原、被告（或其代理人）即巳○○
      、酉○○○、辛○○、寅○○、丙○○、壬○○○、甲○
     、己○○及辰○○等人，並作成附件略以：甲、將鑑定圖
      （即附圖一）所示L部分之道路由共有人全體依應有部分
      保持共有；乙、各共有人按應有部分所換算之面積，扣除
      L 部分所示道路應分擔之部分後，剩餘部分，再按現狀逐
      一分割，若分得面積扣除道路應分擔部分後不足者應受補
      償金，反之若有超出則應提出補償金，有上開附件附卷可
      稽，其後地政測量人員並據此分割方案繪製成如鑑定圖
      ，並有上開勘驗測量筆錄及95年1月3日鑑定圖。又上開Ｌ
      部分為既成之道路，兩造已在其上通行多年，此部分雖係
　　　以法律行為創設新的共有關係，惟依民法第823條第1項規
  　　定，屬因共有物之使用目的不能分割，保持共有以增進共
    　有物之經濟價值，並避免不必要之紛爭，且其中共有人申
      ○○復已退出共有，其等共有依法有據，已如前述。從而
      ，上開方案係本院審酌土地現況、兩造意願（聲明）、均
      採有適當之出入之便利性將使價格、利用價值、分割後之
      經濟效益大為提升、各共有人土地面積、應有部分之比例
      及上述之土地移轉等情，認以95年1月3日鑑定圖為基準另
      於該鑑定圖編號C分割共有人欄加列申○○、於編號M分割
      共有人欄將庚○○變更為寅○○即附圖二所示之分割方案
      為可採。被告寅○○雖主張原共有人庚○○的土地應有部
      分已由其買受，希望原來庚○○分得的部分能與其分得的
      部分在一起等語。然上開方案亦經被告寅○○所同意，且
      係基於整體考量，況上開原應分給庚○○之土地，面臨L
      道路，面積亦有一定之規模，並不影響被告寅○○之對土
      地之應用，是以在考量全體共有人之分割平等、均衡及經
      濟效益後，仍應以上開方案為可採，被告寅○○上開所陳
      自難以採用。次查，依如附圖二所示之分割方案，分割所
      得土地面積大於按應有部分計算應得土地面積者，計有被
      告辛○○、丙○○、戊○○、乙○、甲○、己○○及林鍚
      華等7人（下稱被告辛○○等7人）；所分得土地較按應有
      部分計算應得面積小者計有原告巳○○、申○○、被告寅
      ○○、酉○○○、卯○○、丁○○、壬○○○、子○○、
      丑○○等9人（下稱原告巳○○等9人），有土地登記謄本
      及地政機關所繪測量成果圖在卷可資憑佐，則依上開說明
      ，原告巳○○等9人分配短少之面積，自應由取得逾其應
      有部分面積之共有人即被告辛○○等7人依各該短少部分
      之比例以金錢補償之，而本院詢徵兩造意見後，將系爭土
      地送「產經不動產鑑定顧問股份有限公司」鑑定，經考量
      地形、面寬、深度、面積及臨路條件等修正因素後，認分
      割共有人修正後總價（含道路）為224, 460,337元，而如
      附圖二所示Ａ部分之單價為每坪34,700元（以下均以坪計
      算）、Ｂ部分為36,100元、Ｃ部分為34, 300元、Ｄ部分
      為35,600元、Ｅ部分為36,200元、Ｆ部分為36,200元、Ｇ
      部分為362,200元、Ｈ部分為36,200元、Ｉ部分為36,200
      元、Ｊ部分為33,300元、Ｋ部分為38,700元、Ｍ部分為
      35,200元、Ｎ部分為33,200元、Ｏ部分為34,200元、Ｐ部
      分為34,200元，另Ｌ部分之單價則以系爭土地之公告現值
      每平方公尺1,900元為評估標準，有上開公司報告書附卷
      可考。則本件各割共有人應找補、提之金額，參照附表一
      之應有部分（即持有）、附圖二分得之面積及附表三、四
      之計算基準，其其計算式為：｛依修正因素調整後之土地
      總價（含道路）×應有部分｝－｛各共有人依附圖二所示
      分得之面積（坪）×修正後之單價（坪）＋道路之價格｝
      = 應找補、提之金額，基此被告辛○○等7人應提出補償
      之對象及金額及原告巳○○等9人受補償之對象及金額，
      各如附表二所示。雖被告卯○○陳以：找捕金額太少等語
      ；被告辛○○陳以：補償金額應低一點外，被告丙○○、
      戊○○、乙○、甲○等人均陳以：不願提出補償等語。惟
      上開方案業經被告等人同意後送鑑定，況本院亦已顧及現
      況之運用、均衡原則及分割後之經濟效用等因素，均如上
      述，自尚難僅因上開事後反悔，而否認上開應審酌之因素
      ，是以上開被告所陳要無足取。
五、綜上所述，本院審酌系爭土地之使用現狀、整體利用之效益
    、共有人之利益、兩造之意願等情，認原告所提附圖二所示
    分割方案方案分割系爭土地，及如附表二所示兩造應提出或
    應受之補償金應屬可採，爰判決如主文所示。
六、又本件係因分割共有物而涉訟，被告之行為可認係按當時之
    訴訟程度為伸張或防禦權利所必要，故勝訴之原告亦應負擔
    一部分訴訟費用，且訴訟費用仍應依各共有人如附表一所示
    之在系爭土地上之應有部分比例定之為宜，始較公平。
七、據上論結，本件原告之訴為有理由，依民事訴訟法第385 條
    第1項前段、第78條、第85條第1項但書、第80條之1，判決
    如主文。
中　　華　　民　　國　　96　　年　　12　　月　　7 　　日
                  民事第二庭  法　官　吳進發
上開正本係照原本作成。
如對本判決上訴，須於判決送達後20日內向本院提出上訴狀。（
須附繕本）
中　　華　　民　　國　　96　　年　　12　　月　　7 　　日
                              書記官
┌───────────────────────────┐
│附表一                                                │
├─┬───────────┬─────────────┤
│編│共有人                │應有部分                  │
│號│                      │                          │
├─┼───────────┼─────────────┤
│1 │酉○○○              │1440分之168               │
├─┼───────────┼─────────────┤
│2 │卯○○                │1440分之60                │
├─┼───────────┼─────────────┤
│3 │丁○○                │1440分之60                │
├─┼───────────┼─────────────┤
│4 │辛○○                │30分之1                   │
├─┼───────────┼─────────────┤
│5 │寅○○                │1440分之378               │
├─┼───────────┼─────────────┤
│6 │丙○○                │90分之1                   │
├─┼───────────┼─────────────┤
│7 │戊○○                │90分之1                   │
├─┼───────────┼─────────────┤
│8 │乙○                  │90分之1                   │
├─┼───────────┼─────────────┤
│9 │壬○○○              │4320分之194               │
├─┼───────────┼─────────────┤
│10│子○○                │4320分之194               │
├─┼───────────┼─────────────┤
│11│丑○○                │4320分之194               │
├─┼───────────┼─────────────┤
│12│巳○○                │1440分之269               │
│13│申○○                │1440分之167               │
│　│                      │合計：1440分之436         │
├─┼───────────┼─────────────┤
│14│甲○                  │1440分之24                │
├─┼───────────┼─────────────┤
│15│己○○                │1440分之12                │
│16│林鍚華                │1440分之12                │
│　│                      │合計：1440分之24          │
└─┴───────────┴─────────────┘
┌───────────────────────────┐
│附表二　　                                            │
├─┬────┬──────┬─────────────┤
│編│共有人  │應提出補償金│受補償之對象及金額        │
│號│        │額（新台幣：│（新台幣：元）            │
│  │        │元）        │                          │
│  │        │            │                          │
├─┼────┼──────┼─────────────┤
│1 │辛○○  │5,056,201   │寅○○：988,333           │
│  │        │            ├─────────────┤
│  │        │            │巳○○、申○○：2,419,751 │
│  │        │            │                          │
│  │        │            ├─────────────┤
│  │        │            │酉○○○：404,368         │
│  │        │            ├─────────────┤
│  │        │            │卯○○573,030             │
│  │        │            ├─────────────┤
│  │        │            │丁○○：297,910           │
│  │        │            ├─────────────┤
│  │        │            │壬○○○：372,809         │
├─┼────┼──────┼─────────────┤
│2 │丙○○  │428,472     │壬○○○：13,730          │
│  │        │            ├─────────────┤
│  │        │            │子○○：386,539           │
│  │        │            ├─────────────┤
│  │        │            │丑○○：28,203            │
├─┼────┼──────┼─────────────┤
│3 │戊○○  │14,652      │丑○○：14,652            │
├─┼────┼──────┼─────────────┤
│4 │乙  ○  │89,892      │丑○○：89,892            │
│  │        │            │                          │
├─┼────┼──────┼─────────────┤
│5 │甲  ○  │134,838     │丑○○：134,838           │
│  │        │            │                          │
├─┼────┼──────┼─────────────┤
│6 │己○○  │118,954     │丑○○：118,954           │
│  │林鍚華  │            │                          │
├─┴────┴──────┴─────────────┤
│１.計算式：                                           │
│　｛依修正因素調整後之土地總價（含道路）×持分比例｝－│
│  ｛各共有人依附圖二所示分得之面積（坪）×修正後之單價│
│  （坪）＋道路之價格｝= 應找補提之金額                │
│２.以卯○○為例：（其餘類推）                         │
│　｛000000000×60/1440｝－｛241.42×36200＋40080｝=   │
│　 573030（元以下四捨五入）                           │
└───────────────────────────┘
